最高法院刑事判決　　　　　　　　　　　　　　　九十一年度台上字第四六三七號
　　上　訴　人　戊○○即張蔡.
　　　　　　　　江
　　　　　　　　丙○○即徐仲.
　　　　　　　　乙○○
　　　　　　　　丁○○即陳蓮.
右上訴人等因常業重利案件，不服台灣高等法院中華民國九十年六月二十一日第二審
更審判決（九十年度上更(一)字第二三六號，起訴案號：台灣桃園地方法院檢察署八十
五年度偵字第一○○六、一○○八、三五三一、三九六四、五四一○、五九四四、六
四三五號），提起上訴，本院判決如左：
    主  文
原判決關於戊○○、甲○、丙○○、乙○○部分撤銷，發回台灣高等法院。
其他上訴駁回。
    理  由
一、關於撤銷部分（即上訴人戊○○、甲○、丙○○、乙○○部分）：
本件原判決撤銷第一審諭知上訴人戊○○、甲○、丙○○、乙○○部分無罪之判決，
改判均論上訴人等四人以共同以乘他人急迫貸以金錢，而取得與原本顯不相當之重利
為常業罪（甲○、丙○○為累犯），分別判處戊○○有期徒刑六月；甲○有期徒刑一
年二月；丙○○有期徒刑九月；乙○○有期徒刑六月，戊○○及乙○○部分並均諭知
易科罰金之折算標準，固非無見。惟按有罪判決書之事實一欄，為適用法令之依據，
法院應將依職權認定與論罪科刑有關之事項，翔實記載，然後於理由內逐一說明其憑
以認定之證據，並使事實認定與理由說明，互相適合，方為合法。倘若事實認定與理
由說明，不相一致，或事實或理由欄內之記載，前後齟齬，按諸刑事訴訟法第三百七
十九條第十四款後段規定，均屬判決理由矛盾之當然違背法令。經查：（一）刑法上
之重利罪，以乘人急迫、輕率或無經驗，貸以金錢或其他物品，而取得與原本顯不相
當之重利為成立要件。本件原判決事實二、認定：化名為「黃俊傑」者……籌組重利
集團，自民國八十二年間起，以刊登報紙及經人介紹之方式，徵求金主募集資金，再
以刊登廣告方式，招攬手頭不便者上門，從事票貼、二貼等地下錢莊放款業務。首先
於八十二年間，承租丁○○（陳蓮珠）位於桃園市○○路一二九號二樓，作為桃園事
務所，由丁○○提供資金，共同基於犯意之聯絡，合作放高利貸。八十三年間，上述
桃園事務所遷移至桃園市○○路一二三巷二十號一樓，與知情之乙○○代書事務所共
用第一樓房屋，繼續放高利貸。其間，戊○○（張蔡不）知情應邀招募而來，擔任金
主……均基於共同犯意之聯絡，使「黃俊傑」放款業務運作如故。八十三年十二月間
，「黃俊傑」與王郁安、甲○（江明雄）夫妻協議，基於犯意之聯絡，由「黃俊傑」
出錢承租中壢市○○路十巷一號一樓房屋，作為王郁安、甲○之住處，兼為「黃俊傑
」之中壢事務所，繼續經營高利貸……在「黃俊傑」經營期間……丙○○（徐仲景）
提供其新竹區中小企銀桃園分行支票，與「黃俊傑」基於共同犯意之聯絡，將支票交
由「黃俊傑」持向金主調借現金，丙○○兼負責催討債務。部分借款人之抵押設定手
續，則由知情之乙○○代書辦理……坊間人士，見報登門告貸，「黃俊傑」一夥人共
同利用游曾月琴等人急迫亟需用款之際，放高利貸，取得與原本顯不相當之重利，並
均以此為常業圖利營生。各借款人表面上每月利息約三分（新台幣「以下同」每萬元
每月約三百元），實際上另需簽發高於本金一倍或近於一倍債權之本票，設定與本票
面額相同之最高限額抵押，各金主則依本票金額求償，實際取得重利等情。其理由一
、（二）則說明：上訴人戊○○貸款利息，為每萬元每月二百五十元。再加上「黃俊
傑」賺取之差額，「黃俊傑」所貸放金錢之利息，應為每萬元每月三、四百元以上，
自非一般正常之民間利息等旨。如原判決事實認定無誤，則各借款人每月所付利息既
約三分，即每萬元每月約三百元，何以判決理由又謂「黃俊傑」所貸放金錢之利息，
應為每萬元每月三、四百元？其事實記載及理由之說明已有矛盾。又原判決理由一、
（三）說明：本件雖表面上每月利息僅三分，惟需簽發高於本金一倍或近一倍債權之
本票，設定與本票同額之最高限額抵押，而上訴人戊○○亦以此膨脹之債權要求被害
人依本票債權數額如數返還，足見「黃俊傑」確為放高利貸，賺取重利；其理由九、
亦說明：查「黃俊傑」者……依其貸放金錢之利息算法，或借款本金二百萬元，每月
利息五萬元，或借款八十萬元，每月利息一萬六千元，或借款一百萬元，或借款八十
萬元，每月利息二萬元，或借款三十萬元，每月利息七千五百元，或借款二十萬元，
每月利息五千元。且均係事先預扣利息，而所開具之本票均係超逾貸放之本金，縱依
被告乙○○上開供述，扣除固定之代書費（每件四千元）或土地登記費（按抵押權設
定金額之千分之一收）之後，被告每月仍可獲得高額之利息，且借款人實際上另需簽
發高於本金一倍或近於一倍債權之本票，設定與本票面額同額之最高限額抵押，各金
主再依本票金額求償，實際取得重利等旨。然依原判決上開所載利息計算法，每月利
息為二分至二分半，則原判決所指「縱依被告乙○○上開供述，扣除固定之代書費（
每件四千元）或土地登記費（按抵押權設定金額之千分之一收）之後，被告每月仍可
獲得「高額之利息」為何？其所認定上訴人等與「黃俊傑」收取與原本顯不相當之重
利，究係指所收取之月息三分（二分或二分半）？抑指各金主依債務人所簽發高於本
金一倍或近於一倍債權本票求償之金額？若係前者，其所認定之月息三分能否視為與
原本顯不相當之重利？又若係後者，各金主事後依本票金額求償，其實際取得之金額
若干？如何得視為利息之一部分而認屬重利？此均與認定本件上訴人等有無取得與原
本顯不相當之重利有關，原判決事實未明白記載，本院已難為其法律適用是否得當之
判斷。又原判決事實既認定係金主向債務人求償，則非為金主之上訴人等與金主間對
此求償行為是否有犯意聯絡、行為分擔，應否與金主共負重利之責，即非無研求之餘
地？而原判決理由欄九、既說明：上訴人丁○○自八十二年間起，被告戊○○、乙○
○及已判決確定之蔡夏寧自八十三年間起，被告甲○、呂鴻毅、丙○○及已判決確定
之王郁安自八十三年十二月間起，與「黃俊傑」間有犯意之聯絡，均為共同正犯等旨
，似認定上訴人丁○○，另上訴人戊○○、乙○○與另上訴人甲○、丙○○等三組人
之間並無犯意聯絡，而係分別與「黃俊傑」有犯意聯絡，與「黃俊傑」為共同正犯，
如所認定無誤，則身為金主之丁○○、戊○○與上訴人甲○、丙○○間即應無共犯之
關係，後二者就金主所為之本票求償取得重利行為，是否應同負重利之刑責？即非無
疑。原判決就此疑點未予究明，遽行判決，亦難認適法。（二）原判決事實二、認定
：王秀峰於八十三年六月二十四日，向「黃俊傑」借款一百萬元……每月利息二萬五
千元……；陳民勝……借款三十萬元，簽發本票及設定抵押為六十萬元……等情，惟
於理由欄一、（三）則記載為：王秀峰借款一百萬元，每月利息五萬元……；陳民勝
借款三十萬元……簽發本票五十萬元等旨，則王秀峰所付每月利息若干？陳民勝簽發
之本票金額如何？原判決事實及理由所載前後不一，已有未洽；又原判決理由一、（
四）敘明：共同被告王郁安具狀稱：「……於八十三年五月十八日，向『黃俊傑』借
款三十萬元，因利息負擔沈重，至同年十月已積欠本利達一百萬元」。「黃俊傑」貸
放之金錢五十萬元，由五月至十月，短短五、六個月，本利高達一百萬元，利息超過
本金二倍餘，益證「黃俊傑」確係取得重利等節，則「黃俊傑」貸放與王郁安之金額
究係三十萬元抑五十萬元？此均關係上訴人等收取利息多寡之計算，原判決理由所載
前後不一，亦有未當；再原判決事實欄認定：八十二年間「黃俊傑」承租丁○○位於
桃園市○○路一二九號二樓作為桃園事務所，由丁○○提供資金，共同基於犯意之聯
絡，合作放高利貸。八十三年間，上述桃園事務所遷移至桃園市○○路一二三巷二十
號一樓，與知情之乙○○代書事務所共用第一樓房屋，繼續放高利貸等情，惟於理由
欄六、又謂：共同被告丁○○確將其坐落桃園市○○路一二三巷二十號房屋，一部分
租予被告乙○○經營代書事務所，另一部分出租作為「黃俊傑」之桃園事務所等旨，
則乙○○於桃園市○○路一二三巷二十號與「黃俊傑」同時辦公之處所，是否係向共
同被告丁○○所租用，此關係乙○○與丁○○有無共同犯意之認定，原判決事實欄及
理由欄所載互異，已有不當，而原判決理由欄九、似又認乙○○與丁○○係分別與「
黃俊傑」共犯（詳如前述），則「黃俊傑」於八十三年遷移至桃園市○○路一二三巷
二十號一樓之桃園事務所，是否係與乙○○向丁○○分租共同辦公，即有究明之必要
，原審未予查明，同有未洽。以上，或為上訴意旨所指摘，或為本院得依職權調查之
事項，應認原判決關於上訴人戊○○、甲○、丙○○、乙○○部分，仍有撤銷發回之
原因。
二、關於上訴駁回部分（即上訴人丁○○部分）：
按當事人對於下級法院之判決有不服者，得提起上訴，其上訴期間為十日，自送達判
決後起算，刑事訴訟法第三百四十九條前段定有明文。又送達不能依民事訴訟法第一
百三十六條、第一百三十七條規定為之者，得將送達之文書寄存送達地之自治或警察
機關，並作送達通知書，黏貼於應受送達人住、居所、事務所或營業所門首，以為送
達，民事訴訟法第一百三十八條有明文規定，該項規定於刑事訴訟法準用之，刑事訴
訟法第六十二條亦有明文。查本件上訴人丁○○經原審判決後，於九十年七月六日送
達於上訴人住所桃園縣桃園市○○○街二之二號，因未獲會晤本人亦無受領文書之同
居人或受僱人，已將該送達文書寄存於桃園分局中路派出所，並作送達通知書黏貼於
應受送達人門首，以為送達，有送達證書附卷可按，該送達自為合法之送達。則其上
訴期間依「法院訴訟當事人在途期間標準」扣除在途期間三日，截至九十年七月十九
日應已屆滿（其期間之末日非星期日、紀念日、或其他休息日）。乃上訴人竟延至同
年七月三十一日始行提起上訴，顯已逾期，其上訴自非合法，應予駁回。
據上論結，應依刑事訴訟法第三百九十七條、第四百零一條、第三百九十五條前段，
判決如主文。
中      華      民      國    九十一    年      八      月    二十一    日
                              最高法院刑事第十庭
                                  審判長法官  林  增  福
                                        法官  邵  燕  玲
                                        法官  吳  昆  仁
                                        法官  陳  世  雄
                                        法官  惠  光  霞
      右正本證明與原本無異
                                              書  記  官
中      華      民      國    九十一    年      八      月    二十六    日
